【裁判字號】    96,訴,367
【裁判日期】    970428
【裁判案由】    確認公法上法律關係不存在
【裁判全文】
臺中高等行政法院裁定
                                     96年度訴字第00367號
原      告  游蕙霞即游月雪）.
被      告  臺中市政府
代  表  人  甲○○
訴訟代理人  乙○○
被      告  臺中市稅捐稽徵處
代  表  人  丙○○
被      告  臺中市中興地政事務所
代  表  人  丁○○
上列當事人間因確認公法上法律關係不存在事件，原告提起行政
訴訟，本院裁定如下︰
    主  文
原告之訴、追加之訴及變更之訴均駁回。
訴訟費用由原告負擔。
    理  由
一、按「確認行政處分無效及確認公法上法律關係成立或不成立
    之訴訟，非原告有即受確認判決之法律上利益者，不得提起
    之。其確認已執行完畢或因其他事由而消滅之行政處分為違
    法之訴訟，亦同。」行政訴訟法第6條第1項定有明文。前揭
    法條所指「公法上法律關係成立或不成立」包括「存在或不
    存在」，為本條立法說明所明載。次按「原告之訴，有下列
    各款情形之一者，行政法院應以裁定駁回之。．．．九、訴
    訟標的為確定判決或和解之效力所及者。十、起訴不合程式
    或不備其他要件者。」為行政訴訟法第107條第1項第9款、
    第10款所明定。
二、原告起訴意旨略以：
  (一)緣原告於民國（下同）86年5月8日拍定買受臺灣臺中地方法
    院85年度民執丑字第12370號強制執行事件之土地，該土地
    坐落台中市○○區○○段204地號、面積82平方公尺、權利
    範圍全部、拍定價額為新台幣（下同）1,953,000元，換算
    每平方公尺為23,817元，已超過該土地86年土地公告現值每
    平方公尺20,000元。該次拍定買受土地部分適用86年1月15
    日修正之土地稅法第30條但書「．．．但前項申報移轉現值
    ，經審核超過公告土地現值者，應以其自行申報之移轉現值
    為準，徵收土地增值稅。」查系爭土地在原告辦理所有權登
    記時，前次移轉現值被以公告現值每平方公尺20,000元登記
    ，顯有違誤，也與事實不符，應以拍定價額每平方公尺23,8
    17元登記才適法，為此原告於87年1月間向臺灣省財政廳、
    臺中市政府、臺中市中興地政事務所等單位申請更正在案。
    然原告於87年6月間出售系爭土地及其上建物，竟被課徵52,
    218元土地增值稅，顯然被告所屬單位並未更正，若有更正
    ，即應免徵土地增值稅，被告違法課徵部分應返還原告，及
    自87年6月19日起至清償日止依年利率百分之五計算之遲延
    利息。原告申請更正為87年1月間，而拍定買受日期為86年5
    月8日，並未逾稅捐稽徵法第28條有關5年之限制，即申請更
    正是適法且妥適的。
  (二)土地增值稅為地方稅，即地方政府如被告等之財政收入，被
    告所屬之稅捐稽徵處及分處只是被告稽徵稅款之白手套，故
    以被告為起訴之對象即為適法。為此，依行政訴訟法第1條
    、第2條、第4條第2項、第6條、第7條、憲法第15條之規定
    提起本件行政訴訟，求為判決1.確認被告臺中市政府以公告
    現值每平方公尺20,000元登記台中市○○區○○段204地號
    前次移轉現值法律關係不存在。2.被告臺中市政府應協助原
    告把台中市○○區○○段204地號前次移轉現值由每平方公
    尺20,000元更正為每平方公尺23,817元。3.被告臺中市政府
    應返還原告52,218元及自87年6月19日起至清償日止依年利
    率百分之五計算之遲延利息。嗣原告於96年11月8日追加臺
    中市稅捐稽徵處及臺中市中興地政事務所為被告，又於97年
    3月5日將被告臺中市政府變更為被告臺中市稅捐稽徵處，及
    將被告臺中市稅捐稽徵處變更為被告臺中市政府，並請求判
    決1.確認被告等以公告現值每平方公尺20,000元登記台中市
    西屯區○○段204地號前次移轉現值法律關係不存在。2.被
    告等應協助原告把台中市○○區○○段204地號前次移轉現
    值由每平方公尺20,000元更正為每平方公尺23,817元。3.被
    告等應返還原告52,218元及自87年6月19日起至清償日止依
    年利率百分之五計算之遲延利息云云。
三、原告起訴部分：
  (一)按行政訴訟法第6條第1項所謂具有「即受確認判決之法律上
    利益」，須因行政處分或法律關係是否生效或存否不明確，
    致原告在公法上之地位有受侵害之危險，而此項危險得以對
    於被告之確認判決除去之者，始為存在。故不確定法律狀況
    必須現已存在或立即到來，凡過去或未來之受害或有受害之
    虞，皆非法之所許。本件被告臺中市政府基於法律之規定，
    均每年公告土地之現值，並登記於土地登記簿上，該行為在
    原告與被告臺中市政府間尚不發生公法上之法律關係。又原
    告陳明其於87年6月19日已將系爭土地及其上建物出售，並
    課徵52,218元之土地增值稅，縱被告臺中市政府之公告土地
    現值與原告間產生公法上法律關係，原告起訴請求確認被告
    臺中市政府以公告現值每平方公尺20,000元登記台中市○○
    區○○段204地號前次移轉現值法律關係不存在，係就過去
    之法律狀況提起確認之訴，依上開說明，原告提起本件確認
    之訴，並無確認之利益。
  (二)又原告請求被告臺中市政府應將原告所有坐落台中市○○區
    ○○段204地號前次移轉現值由每平方公尺20,000元更正為
    每平方公尺23,817元，其訴訟之性質為提起課予義務訴訟。
    惟提起課予義務訴訟須向行政機關申請，須經行政機關否准
    ，並對該處分提起訴願後，原告始得提起課予義務訴訟，原
    告既未踐行此等程序，即提起本件課予義務訴訟，請求被告
    應將其所有坐落台中市○○區○○段204地號前次移轉現值
    由每平方公尺20,000元更正為每平方公尺23,817元，於法亦
    有未合。
  (三)原告請求被告臺中市政府應返還原告土地增值稅52,218元及
    自87年6月19日起至清償日止，按年息百分之五計算之利息
    部分：原告就此部分之請求曾經本院以91年度簡字第18號及
    最高行政法院92年度判字第1682號判決駁回確定，有調閱之
    該案卷宗可按，原告復就此部分提起本件行政訴訟，為該確
    定判決效力所及，依首揭法條之規定，其訴為不合法。
四、原告追加之訴及變更之訴部分：
    按「訴狀送達後，原告不得將原訴變更或追加他訴。但經被
    告同意，或行政法院認為適當者，不在此限。被告於訴之變
    更或追加無異議，而為本案之言詞辯論者，視為同意變更或
    追加。有左列情形之一者，訴之變更或追加，應予准許。一
    、訴訟標的對於數人必須合一確定者，追加其原非當事人之
    人為當事人。二、訴訟標的之請求雖有變更，但其請求之基
    礎不變者。三、因情事變更而以他項聲明代最初之聲明。四
    、應提起確認訴訟，誤為提起撤銷訴訟者。五、依第197條
    或其他法律之規定，應許為訴之變更或追加者。」行政訴訟
    法第111條第1項至第3項定有明文。本件原告於起訴後，嗣
    於96年11月8日追加臺中市稅捐稽徵處及臺中市中興地政事
    務所為被告，且將聲明變更如事實欄所載。本件原告係於96
    年8月13日起訴，於行政訴訟法部分修正條文施行日之前，
    依行為時規定無庸繳納訴訟費用，惟原告於該法修正條文同
    月15日施行之後，為追加之訴，按訴之追加，係原告利用原
    訴訟程序，所提起之另一新訴訟，依修正後同法第98條第2
    項之規定，應繳納裁判費用4,000元，至同法98條之1規定訴
    之追加不另徵收裁判費用，係指於修正條文施行後起訴時，
    有繳納訴訟費用，爾後為訴之追加，無須再繳納訴訟費用而
    言，然本件原告起訴時並未繳納訴訟費用，於修正條文施行
    後，方為訴之追加，自應繳納該部分之訴訟費用，方為適法
    ，經本院於97年2月25日裁定原告應於5日內繳納該部分訴訟
    費用，原告迄未繳納，即非適法。而原告起訴後，其追加臺
    中市稅捐稽徵處及臺中市中興地政事務所為被告，嗣又將被
    告臺中市政府變更為被告臺中市稅捐稽徵處，及將被告臺中
    市稅捐稽徵處變更為被告臺中市政府，為變更之結果，其被
    告當事人仍均相同，原告既未繳納裁判費，且有延滯訴訟之
    情形，本院認非適當，尚難准許。
五、綜上所述，原告之訴、追加之訴及變更之訴均不合法，應予
    駁回。
六、依行政訴訟法第107條第1項第10款、第104條、民事訴訟法
    第95條、第78條，裁定如主文。
中    華    民    國    97    年     4    月    28    日
                臺中高等行政法院第二庭
                          審判長法  官  胡  國  棟
                                法  官  莊  金  昌
                                法  官  林  秋  華
以上正本證明與原本無異。
如不服本裁定，應於裁定送達後10日內以書狀敘明理由，經本院
向最高行政法院提起抗告（須依對造人數附具繕本）。
中    華    民    國    97    年     5    月     1    日
                                書記官  蔡  宗  融


司法院資訊處製作；財團法人民間司法改革基金會備份。
